【裁判字號】    98,訴,9
【裁判日期】    990210
【裁判案由】    妨害自由
【裁判全文】
福建連江地方法院刑事判決                 98年度訴字第9號
公  訴  人  福建連江地方法院檢察署檢察官
被      告  乙○○
上列被告因妨害自由等案件，經檢察官提起公訴（98年度偵字第
59號），本院判決如下：
    主    文
乙○○共同犯剝奪他人行動自由罪，累犯，處有期徒刑陸月，如
易科罰金以新臺幣壹仟元折算壹日；又共同犯剝奪他人行動自由
罪，累犯，處有期徒刑陸月，如易科罰金以新臺幣壹仟元折算壹
日；又犯恐嚇危害安全罪，累犯，處有期徒刑參月，如易科罰金
以新臺幣壹仟元折算壹日。應執行有期徒刑壹年壹月，如易科罰
金以新臺幣壹仟元折算壹日。
    犯罪事實
一、乙○○前於民國95年間因公共危險案件，經臺灣高雄地方法
    院以95年度交簡字第1649號判處有期徒刑3月確定，於95年9
    月14日易科罰金執行完畢。詎其仍不思悛悔，復因甲○○於
    96年6月初積欠其賭債新臺幣（下同）230萬元，無力償還而
    心生不滿，遂夥同其他姓名、年籍不詳之成年男子數人，於
    96 年6月6日晚上10時許，在高雄市○○區○○街某處，由
    乙○○駕駛車牌號碼E5-7788號9人座自用小客貨車，出面表
    示欲與甲○○協商債務，甲○○不疑有他而自願上車後，即
    由其餘姓名、年籍不詳之成年男子以膠帶矇眼，電線綑綁雙
    手，並坐於甲○○兩旁，若甲○○一有任何動作，即予以毆
    打之非法方式，剝奪甲○○之行動自由，將甲○○載至某不
    詳處所後，由乙○○以台語三字經辱罵甲○○，並以「趕快
    籌錢，否則會死的很難看，埋在山上」等加害生命之言語恐
    嚇甲○○，致使甲○○心生畏懼，並與其他姓名、年籍不詳
    之成年男子數人共同毆打甲○○成傷（傷害部分因和解撤回
    告訴）後，於次日上午8時許，將甲○○棄置於高雄縣鳳山
    市「大東醫院」附近。嗣乙○○又因不滿甲○○還款方式與
    速度，復於同年12月4日晚上8時許，甲○○與友人在高雄市
    新興區○○○路12號之7泡茶時，夥同姓名、年籍不詳之成
    年男子數人，由乙○○駕駛前開車牌號碼E5-7788號9人座自
    用小客貨車，由其中1名姓名、年籍不詳戴口罩之成年男子
    ，取出1把黑色類似槍枝之物品（無法證明為槍砲彈藥刀械
    管制條例之槍械），以「上車哦！不然給你開（槍）下去！
    」等加害生命之言語恐嚇甲○○，致甲○○心生畏懼，而將
    甲○○強押上車後，以電線綑綁雙手，由其他姓名年籍不詳
    男子坐於甲○○兩旁，若甲○○一有任何動作，即予以毆打
    之非法方式，剝奪甲○○之行動自由，將甲○○載至某不詳
    處所毆打成傷（傷害部分因和解撤回告訴）昏厥後，載至高
    雄縣鳳山市「大東醫院」附近棄置，甲○○因考量自身安全
    ，自行於同日晚上11時24分許轉診至高雄市苓雅區「阮綜合
    醫療社團法人阮綜合醫院」（下稱阮綜合醫院）。嗣乙○○
    又於96年12月4日至13日間之某時，以其所使用之
    0000000000 門號行動電話，撥打甲○○所使用0000000000
    號行動電話，並於語音信箱留言「（以台語三字經謾罵）不
    要讓你爸抓到，不然你爸就要將你雙手雙腳折斷」等加害身
    體之言語，恐嚇甲○○，致甲○○心生畏懼。甲○○不堪其
    擾、走投無路下，乃報警處理，始查悉上情。
二、案經高雄市政府警察局苓雅分局報請臺灣高雄地方法院檢察
    署檢察官呈請最高法院檢察署檢察總長令轉福建連江地方法
    院檢察署檢察官偵查起訴。
    理    由
壹、證據能力部分：
    按被告以外之人於審判外之陳述，雖不符刑事訴訟法第159
    條之1至之4之規定，然經當事人於審判程序同意作為證據，
    法院審酌該言詞陳述或書面陳述作成時之情況，認為適當者
    ，亦得為證據。當事人、代理人或辯護人於法院調查證據時
    ，知有第159條第1項不得為證據之情形，而未於言詞辯論終
    結前聲明異議者，視為有前項之同意，刑事訴訟法第159條
    之5定有明文。本判決所引用各項證據資料（詳後引證據）
    之證據能力，檢察官及被告均表示不爭執或有證據能力（見
    本院卷第45、80、84至87頁），而未於言詞辯論終結前聲明
    異議，本院認前開證據資料作成時之情況，並無任何違法取
    證之不適當情形，以之作為證據使用係屬適當，自有證據能
    力，而得採為認定事實之基礎。
貳、實體部分：
一、訊據被告乙○○固坦承有於96年6月6日晚上10時至次日早上
    8時間之某時及於96年12月4日至13日間之某時分別以「趕快
    籌錢，否則會死得很難看，埋在山上」、「（以台語三字經
    謾罵）不要讓你爸抓到，不然你爸就要將你雙手雙腳折斷」
    等言語恐嚇甲○○，及於96年6月6日晚上10時至次日早上8
    時許止、96年12月4日晚上8時至11時24分前之某時止駕駛
    E5-7788號自用小客貨車與甲○○協商債務，並出手毆打甲
    ○○之事實，惟矢口否認有於96年12月4日晚上8時許恐嚇甲
    ○○及於上開時段先後2次剝奪甲○○行動自由之犯行，辯
    稱：伊不記得有無以言語威脅甲○○，甲○○2次皆係自願
    上車與其協商債務，在車上伊未綁住甲○○雙手，亦未矇住
    甲○○雙眼，當時甲○○曾打電話向朋友籌錢，若伊綁住甲
    ○○雙手，甲○○即無法打電話。伊並未妨害甲○○行動自
    由。96年12月4日伊並未拿槍，在中山路眾目睽睽之下，怎
    可能拿槍出來。高雄市○○區○○街與中山一路皆為公眾得
    出入之場所，過往之人頻繁，伊再不智，亦不會選擇前開場
    所公然為之，否則甲○○友人與路人豈有不報警處理之理？
    第2次係伊獨自前往。甲○○係因被打而心生不滿挾怨報復
    云云（本院卷第43至44、87至89、93至94頁）。經查：
(一)被告有於96年6月6日晚上10時至次日早上8時間之某時及於
    96年12月4日至13日間之某日分別以「趕快籌錢，否則會死
    得很難看，埋在山上」、「（以台語三字經謾罵）不要讓你
    爸抓到，不然你爸就要將你雙手雙腳折斷」等言語恐嚇甲○
    ○之事實，業據被告坦承不諱，核與證人甲○○於警詢、偵
    查及本院審理中之證述相符（警卷第8頁、偵卷第27至28頁
    、本院卷第81至82頁），被告亦自承門號0000000 000行動
    電話係伊使用（本院卷第44頁），復有臺灣高雄地方法院檢
    察署檢察官勘驗甲○○所有之0000000000號行動電話語音信
    箱留言所製作之勘驗筆錄附卷可稽（偵卷第23-1頁）。被告
    上開任意性之自白，既有前揭證據可佐，核與事實相符，自
    可採為論科之依據，是此部分事證已臻明確，被告前揭恐嚇
    犯行堪以認定。
(二)被告雖否認有於96年6月6日晚上10時許起至次日早上8時許
    止及自96年12月4日晚上8時起至11時24分前之某時止剝奪甲
    ○○之行動自由，及於96年12月4日晚上8時許恐嚇甲○○之
    犯行，並以前揭情詞置辯。然查：
  1.被告於96年6月6日晚上10時許起至次日早上8時許止剝奪甲
    ○○行動自由部分：
    被告於本院準備程序中自承：96年6月6日晚上伊係與3名成
    年男性友人共同前往，甲○○上車時朋友還在，但之後朋友
    先離開。伊載著甲○○一直繞，之後用棍子打他，打完之後
    丟在鳳山大東醫院。時間從晚上12點至隔天早上8點等語（
    本院卷第43頁）。證人甲○○於本院審理時結證稱：第1次
    伊係自願上車，上了1部9人座的車子，一開始被告與伊交談
    ，之後被矇住眼睛，手被綁住，車上含被告有8人，由被告
    開車，副駕駛座有個人，中間排有坐人，伊則與兩個人坐在
    後面。當時伊想跳車，但伊一有動作，他們即予毆打等語（
    本院卷第81至83頁）。被告雖辯稱友人於甲○○上車後即行
    離去，然被告既係邀集友人共同出面處理與甲○○間之債務
    問題，則友人於中途即行離去，與常理不符。又甲○○遭毆
    打後，因傷勢嚴重，曾於96年6月7日至10日在大東醫院住院
    4 日，又因傷口感染於96年6月14日入國軍高雄總醫院行清
    創手術，於同年月25日行全皮膚移植手術，至同年7月1日出
    院，共住院18日，前後總計住院22日，有國軍高雄總醫院與
    大東醫院診斷證明書在卷可證（警卷第17、19頁）。該傷勢
    嚴重之程度，顯非1人獨力足以造成。且被告身材矮小，甲
    ○○之身形反較被告壯碩，若無他人協助，實無法單獨限制
    甲○○行動或毆打甲○○。而被告若確實尊重甲○○意願，
    自當任令其離去，即無召集友人多名共赴協商之必要。且被
    告自承直至96年6月7日早上8時許方將甲○○棄置於大東醫
    院，其間歷經深夜、凌晨至清晨，乃常人睡眠時間，而被告
    乃欲與甲○○商討債務問題，並非邀其出遊，如此長時間疲
    勞轟炸式討論，若非被告有限制甲○○行動，甲○○顯然不
    可能同意。且因雙方債權債務關係並不複雜，短時間內即可
    將欠款數額、還款能力、時間、方式等細節討論清楚，亦不
    需如此長時間磋商。足見被告顯係夥同友人以剝奪甲○○行
    動自由之方式逼迫其還債，所辯實與常情有違，難以採信，
    應以甲○○所供述之情節較為可採。被告此部分夥同其他成
    年男子剝奪甲○○行動自由事實之事證明確，堪以認定。
  2.被告於96年12月4日晚上8時許恐嚇甲○○及自96年12月4日
    晚上8時起至11時24分前之某時止剝奪甲○○行動自由部分
    ：
    證人甲○○於警詢、偵查及本院審理中證稱：當時伊在朋友
    處泡茶，被告率眾前來，伊起身欲離開時即被抓住，快到車
    旁時伊有掙扎用腳抵住車門，但當時被告身旁1名戴口罩男
    子拿出1個黑色東西，伊不確定是否為槍枝，但心裡非常害
    怕，認為應該要配合，否則會中槍，只好被他們強押上車等
    語（警卷第11頁、偵卷第28至29頁、本院卷第82頁），前後
    供述大致相符。而被告前次暴力討債，致使甲○○受有前述
    嚴重傷勢，前後住院時間長達22日，足見被告討債手段兇殘
    ，則甲○○再次見到被告欲向其討債並要求上車時，憶及前
    次經驗，內心必然極度驚恐而欲即時逃離被告掌握，此時若
    非被告或其共犯出言恫嚇，且該恫嚇之內容足以立即使甲○
    ○服從命令上車，否則甲○○焉有不立即反抗、逃竄之理。
    且被告於本院準備程序中曾自承：兩次向甲○○討債時都有
    以台語三字經辱罵甲○○，也不可能有很好的口氣，也都有
    說類似「（台語）不要讓你爸抓到，不然你爸就要將你雙手
    雙腳折斷」這些話，但是找到甲○○後也沒有打斷他的腿等
    語（本院卷第44、46頁）。雖事後於本院審理程序中翻異前
    詞，惟被告既已自承有於96年6月6日晚上10時起至次日早上
    8時許止間之某時及於96年12月4日至同年月13日間之某時恐
    嚇甲○○之事實，足見被告向甲○○討債時有辱罵、恐嚇甲
    ○○之習慣。而債權人討債時因情緒高亢、憤怒，而出言譏
    諷、辱罵甚至恐嚇債務人，本為人性自然反應。且96年12月
    4 日甲○○更因遭被告等毆打成傷至醫院就診，有阮綜合醫
    院診斷證明書在卷可證（警卷第18頁），則舉重明輕，被告
    等既已出手毆打，自無不同時出言恐嚇之理。故本院認該不
    詳姓名、年籍成年男子確有向甲○○為上揭恐嚇言語。惟就
    其所使用之物品因乏相關證據足以證明其殺傷力，僅得認定
    乃類似槍枝之物品，併予敘明。而被告雖另供稱此次討債係
    其單獨前往，然亦自承此次討債與前次相同，皆係駕駛車號
    E5-7788號9人座自用小客貨車（本院卷第88頁），而
    E5-7788確為箱式自用小客貨車，亦有該車車籍查詢基本資
    料詳細畫面1紙附卷可參（警卷第30頁）。則其若確係自行
    前往，何須駕駛9人座自用小客貨車？且依被告體格條件無
    法單獨制伏較為高大、壯碩之甲○○，已如前述。故被告此
    部分所辯，亦不足採信。而被告同夥取出類似槍枝之物品強
    令甲○○上車需時短暫，且甲○○友人、路人即便親眼目睹
    ，為免引來被告等人報復，亦不必然皆會報警，故被告辯稱
    在中山路眾目睽睽之下，不可能拿槍出來，且甲○○友人、
    路人必然會報警，故其不可能有此犯行云云，亦無足採。是
    被告所辯皆不足採信，其確曾有夥同其他成年男子恐嚇與剝
    奪甲○○行動自由事實之事證亦臻明確，堪以認定。
(三)綜上所述，被告上開辯解均為卸責之詞，要難採信，本件事
    證明確，被告犯行洵堪認定，應予依法論科。
二、刑法第302條第1項之剝奪他人行動自由罪，以私行拘禁或以
    其他非法方法，剝奪人之行動自由為要件。所謂非法方法，
    當包括強暴、脅迫、恐嚇等足以剝奪他人行動自由之情形在
    內。故剝奪他人行動自由所實施之非法方法，縱合於刑法第
    305條恐嚇危害安全及第304條第1項使人行無義務之事之情
    形，仍應視為剝奪他人行動自由之部分行為，不應再論以該
    恐嚇危害安全及使人行無義務之事罪（最高法院88年度臺上
    字第6758號判決參照）。是核被告所為，係犯刑法第302條
    第1項剝奪他人行動自由罪及第305條恐嚇危害安全罪。被告
    於96年6月6日晚上10時至次日早上8時許間之某時及於96年
    12月4日晚上8時許恐嚇甲○○之行為，乃剝奪他人行動自由
    之部分行為，均不另論罪。被告先後2次剝奪他人行動自由
    犯行，與其餘姓名、年籍不詳之成年男子間，均有犯意聯絡
    及行為分擔，應論以共同正犯。又所犯2次剝奪他人行動自
    由罪與恐嚇危害安全罪間，犯意各別，行為互殊，應予分論
    併罰。又被告有如犯罪事實欄所載之犯罪前科及執行紀錄，
    有臺灣高等法院被告前案紀錄表附卷可按（本院卷第97至
    103頁），其於徒刑執行完畢5年以內，故意再犯本案有期徒
    刑以上之罪，均為累犯，應各依刑法第47條第1項規定加重
    其刑。爰審酌被告前有違反槍砲彈藥刀械管制條例、毒品危
    害防制條例、違背安全駕駛及違反入出國及移民法等前案紀
    錄，素行不良，犯後否認犯行，態度不佳，犯罪動機係為催
    討賭債，國中畢業之智識程度，家有年邁雙親之家庭生活狀
    況等一切情狀，分別量處如主文所示之刑，並諭知易科罰金
    之折算標準，並定其應執行刑及諭知易科罰金之折算標準，
    以資懲儆。
據上論斷，應依刑事訴訟法第299條第1項前段，刑法第28條、第
302條第1項、第305條、第47條第1項、第41條第1項前段、第51
條第5款，判決如主文。
本案經檢察官何珩禎到庭執行職務。
中    華    民    國    99    年     2    月    10    日
              刑事庭  審判長法  官  裕斗
                            法  官  高若珊
                            法  官  王筆毅
以上正本證明與原本無異。
如不服本判決，應於判決送達後十日內向本院提出上訴狀（應抄
附繕本）。告訴人或被害人如對於本判決不服者，應具備理由請
求檢察官上訴，其上訴期間之計算係以檢察官收受判決正本之日
期為準。
                            書記官  陳世勳
中    華    民    國    99    年    2     月    10    日
附表（卷宗代號對照表）：
┌─────────────────────────┬───┐
│卷宗名稱                                          │代號  │
├─────────────────────────┼───┤
│高雄市警察局苓雅分局高市警苓分偵字第0970005379號偵│警卷  │
│查卷宗                                            │      │
├─────────────────────────┼───┤
│臺灣高雄地方法院檢察署97年度偵字第13766號偵查卷宗 │偵卷  │
├─────────────────────────┼───┤
│本院98年度訴字第9號審判卷宗                       │本院卷│
└─────────────────────────┴───┘
附錄本案論罪科刑法條全文：
中華民國刑法第302條第1項
私行拘禁或以其他非法方法，剝奪人之行動自由者，處 5 年以
下有期徒刑、拘役或 3 百元以下罰金。
中華民國刑法第305條
以加害生命、身體、自由、名譽、財產之事，恐嚇他人致生危害
於安全者，處 2 年以下有期徒刑、拘役或 3 百元以下罰金。

司法院資訊處製作；財團法人民間司法改革基金會備份。
